臺灣苗栗地方法院刑事判決　　　　　　　 99年度易字第810號
公　訴　人　臺灣苗栗地方法院檢察署檢察官
被　　　告　李國榮
上列被告因詐欺案件，經檢察官聲請簡易判決處刑（98年度偵字
第4076號），本院苗栗簡易庭認不宜以簡易判決處刑（98年度苗
簡字第1034號），簽由本院改依通常程序審判，本院判決如下：
    主  文
李國榮幫助犯共同詐欺取財罪，處有期徒刑陸月，如易科罰金，
以新臺幣壹仟元折算壹日。
    事  實
一、李國榮可預見將自己之金融帳戶存摺提供他人使用，將可能
    被詐欺集團利用作為詐欺取財之犯罪工具，竟仍基於幫助詐
    欺取財之不確定故意，於民國96年10月15日至98年1 月6 日
    間之某日，在不詳地點，將其所有已多年未使用、屬靜止戶
    之遠東國際商業銀行文心分行帳號00000000000000號帳戶（
    下稱遠東商銀帳戶）之存摺及其於96年10月15日換發國民身
    分證後之身分證件資料，提供予真實姓名年籍不詳之成年人
    。嗣該成年人及其所屬之詐欺集團成員取得上開帳戶存摺及
    身分證件資料後，即先派員偽造李國榮之身分證件，並推由
    一真實姓名年籍不詳之成年人於98年1 月6 日前往遠東國際
    商業銀行文心分行，佯為李國榮本人而辦理上開遠東商銀帳
    戶之靜止戶復活、印鑑變更及磁條金融卡換發晶片金融卡等
    手續。迨該等手續辦理完畢後，該詐欺集團成員即共同基於
    意圖為自己不法所有之詐欺取財犯意，分別派員假冒係台新
    銀行行員、吳東和警員、刑事警察局林正明隊長及臺北地檢
    署張書華檢察官等人員，自98年1 月15日起，陸續以電話向
    詹凱宜謊稱其個人資料遭盜用，須將帳戶內款項交付檢察官
    監管等語，使詹凱宜因而陷於錯誤，除先後於98年1 月16日
    、17日、19日，分別在苗栗縣苗栗市內，面交一真實姓名年
    籍不詳自稱「陳鴻昇」之成年男子各新臺幣（下同）150 萬
    元、240 萬元、310 萬元之現金外，又於同年2 月6 日上午
    11時50分許，依該詐欺集團成員之指示，匯款82萬元至李國
    榮上開遠東商銀帳戶內，而該款項並旋於當日即遭人分次提
    領一空。嗣因詹凱宜發覺有異報警處理，始查悉上情。
二、案經苗栗縣警察局苗栗分局報請臺灣苗栗地方法院檢察署檢
    察官偵查聲請簡易判決處刑。
    理  由
一、證據能力部分：
  (一)按被告以外之人於審判外之陳述，雖不符第159 條之1 至第
    159 條之4 之規定，而經當事人於審判程序同意作為證據，
    法院審酌該言詞陳述或書面陳述作成時之情況，認為適當者
    ，亦得為證據；當事人、代理人或辯護人於法院調查證據時
    ，知有第159 條第1 項不得為證據之情形，而未於言詞辯論
    終結前聲明異議者，視為有前項之同意，刑事訴訟法第159
    條之5 定有明文；又當事人同意或有同條第2項 依法視為同
    意某項傳聞證據作為證據使用者，實質上即表示有反對詰問
    權之當事人已放棄其反對詰問權，如法院認為適當，不論該
    傳聞證據是否具備刑事訴訟法第159 條之1 至第159 條之4
    所定情形，均容許作為證據（最高法院97年台上字第6715號
    判決意旨參照）。經查：本件下列所引被告李國榮以外之人
    之審判外陳述（含言詞及書面陳述），本院於審理中均一一
    踐行「告以要旨」程序，而檢察官及被告在知悉上開證據係
    審判外陳述之情形下，對於各該審判外之陳述，均分別表示
    「同意有證據能力」、「沒有意見」，並未於言詞辯論終結
    前就證據能力聲明異議（見本院卷(一)第99至114 、(二)109 至
    133 頁）；而本院審酌該等陳述作成時之情況，認為其證據
    之取得過程並無瑕疵，且與待證事實具有關連性，證明力非
    明顯過低，而具適當性，是自均有證據能力。
  (二)卷附之影像檔相片1 張，係依機器之功能，攝錄實物形貌而
    形成之圖像，並非人類意思表達之言詞或書面陳述，應無傳
    聞法則之適用（最高法院99年台上字第620 號判決意旨參照
    ）；又扣案之提款卡1 張，則係以物件之存在及其呈現之狀
    態為證據，屬於物證，亦無傳聞法則之適用。其等均非實施
    刑事訴訟程序之公務員因違背法定程序而取得，且與待證事
    實具有關連性，是自均有證據能力。
二、訊之被告固坦承上開遠東商銀帳戶為其所申辦之事實，惟矢
    口否認有何幫助詐欺取財之犯行，辯稱：伊已多年未使用上
    開遠東商銀帳戶，伊是直到案發後警方通知時才發現該帳戶
    存摺已遺失，經伊回想，該帳戶存摺應係伊於96年10月間搬
    家時遺失，況於98年1 月6 日前往遠東國際商業銀行文心分
    行辦理該帳戶之靜止戶復活、印鑑變更及磁條金融卡換發晶
    片金融卡等手續之人並非伊本人，顯見伊之開戶資料已遭不
    法人士偽造變更，足徵伊之該帳戶存摺確係遺失，而取得該
    帳戶存摺之人，發現該帳戶久未使用而不能用，始偽造身分
    證件前往該銀行變更資料云云。經查：
  (一)被害人詹凱宜於98年2 月6 日上午11時50分許，依詐騙集團
    成員指示，匯款82萬元至被告所有之上開遠東商銀帳戶內之
    事實，業據證人即被害人詹凱宜於警詢中證述明確（見98年
    度偵字第4076號卷，下稱偵卷，第12至15頁），且有苗栗縣
    警察局苗栗分局北苗派出所受理刑事案件報案三聯單、受理
    各類案件紀錄表、受理詐騙帳戶通報警示簡便格式表、內政
    部警政署反詐騙案件紀錄表、臺灣土地銀行匯款申請書及遠
    東商業銀行（98）遠銀詢字第0000299 號函後附開戶資料各
    1 份在卷可稽（見偵卷第16至19、28至30、32、36頁），並
    有被告於本院準備程序中主動提出之上開遠東商銀帳戶提款
    卡1 張扣案可佐，是上開事實，應堪認定；又被害人詹凱宜
    匯款82萬元至被告上開遠東商銀帳戶後，該款項旋於當日即
    遭人分次提領一空乙節，亦有遠東商業銀行存摺往來明細查
    詢單及存摺往來名細分戶帳各1 份附卷足憑（見偵卷第20頁
    ，本院卷第21至23頁），足見被告之上開遠東商銀帳戶確係
    供詐欺集團成員作為向被害人詹凱宜詐欺取財之犯罪工具，
    至為灼然。
  (二)被告固以前詞置辯。惟查，被告於98年9 月15日偵查中先供
    稱：伊存摺、印章及提款卡在搬家時遺失了云云（見偵卷第
    47頁），嗣於99年10月20日、99年12月15日本院準備程序中
    則改稱：伊存摺、提款卡是96年10月份搬家時遺失的，伊後
    來有在房間抽屜找到提款卡，印章沒有掉，伊回去找時印鑑
    與木頭印都還在云云（見本院卷(一)第30、31、76頁），嗣又
    於100 年7 月26日本院審理程序中改稱：伊是於99年10月2
    日再次搬到新家後，至99年10月20日開庭前，在電視櫃的抽
    屜裡面找到提款卡，伊沒有說提款卡是放在房間的抽屜，而
    遠銀的印章伊找過，也不見了云云（見本院卷(二)第121 至12
    6 頁），則關於被告因96年10月份該次搬家而遺失之物品
    ，除上開遠東商銀帳戶存摺外，究否包括提款卡與印章；及
    提款卡究係在何處尋獲等節，其所述前後顯然矛盾不一，
    此已有可疑。再者，被告於98年4 月11日警詢中已先供稱：
    伊不知道上開遠東銀行帳戶存摺及金融卡在何處，伊已經請
    伊媽媽在家中尋找了，伊申請後只使用1 次，已經4 、5 年
    沒使用了，所以不知道放在哪云云（見偵卷第6 頁），然嗣
    於本院審理程序中卻改稱：有些重要東西伊不會放在同一地
    點，存摺是重要的東西，伊在99年10月2 日搬到新家之前，
    伊確定上開遠東銀行帳戶存摺及提款卡一直都是放在電視櫃
    的抽屜，其他有的是在電腦桌的抽屜云云（見本院卷(二)第12
    0 至123 頁），且於本院審理程序中先後供稱：「（問：在
    找到這張提款卡之前，你之前有沒有試著找這張提款卡？）
    沒有。」、「（問：【提示98年4 月11號的警詢筆錄】你說
    遠銀的帳戶金融卡放在何處你不曉得，你已經請你媽媽在家
    中尋找了？）對，那時候是警詢那個警員問我說我放哪，所
    以我才打電話叫我媽媽，因為那個時候他跟我說我的簿子被
    人家使用了，然後我才在警局裡面我就當場打電話叫我媽媽
    趕快先去抽屜裡面看一下，然後我媽媽就說完全沒找到，之
    後我都沒有再去做尋找。」、「（問：所以在98年4 月11號
    的時候，你媽媽尋找電視櫃的抽屜，是完全沒有找到存摺跟
    提款卡？）對。」「（問：你說你之後也沒有自己再尋找了
    ？）沒有。」、「（問：抽屜裡面找存摺跟提款卡，很困難
    嗎？）不困難，但是回去之後我看了也是找不到... 」、「
    （問：你之後沒有再尋找存摺跟提款卡，你如何確認這兩樣
    東西遺失了呢？）因為不在抽屜裡面了，就一定是不見了。
    」、「（問：你沒有自己確認，你怎麼知道呢？）（未答）
    。」云云（見本院卷(二)第123 、124 頁），則關於被告究
    否知悉上開遠銀帳戶存摺及提款卡原置放在何處；及被告
    究否於其母尋找該帳戶存摺及提款卡後，曾親自再次尋找確
    認等節，其所述前後亦不一致，此亦顯有可疑。再參以被告
    戶籍曾於96年10月15日自臺中市○○區○○路二段金谷巷67
    號遷至同巷45號，再於99年10月5 日遷至同巷50號等情，固
    據被告供述在卷，並有臺中市北屯區戶政事務所99年10月18
    日中市北屯戶字第0990005470號函及後附資料、99年11月5
    日中市北屯戶字第0990006018號函及後附資料各1 份在卷可
    憑（見本院卷(一)第11至18、39至46頁），而堪認定；然縱被
    告曾2 度搬家（均位於同巷內）乙事為真，惟至少自96年10
    月15日起至99年10月5 日為止近3 年之期間內，被告均係居
    住在臺中市○○區○○路二段金谷巷45號之住處內，則無疑
    義。據此，被告既於上開期間內均無變動住處，則其於98年
    4 月11日警方詢問時獲悉其上開遠東商銀帳戶已然涉嫌詐欺
    乙事後，理應積極在其住處尋找並親自確認該帳戶存摺、提
    款卡及印章是否確已遺失，始為合理，況依被告於本院審理
    中所述其置放該帳戶存摺、提款卡之電視櫃抽屜，並非難以
    找尋之處，且其自98年4 月11日警詢至98年9 月15日檢察官
    偵訊前，復有充分之時間可供其尋找，若其果曾認真尋找，
    則尋獲該提款卡應非難事，然何以其於98年9 月15日檢察官
    偵訊時，仍稱該提款卡已遺失（亦即斯時並未尋獲），卻反
    遲至99年10月20日本院準備程序開庭前不久始尋獲該提款卡
    ？此亦與常情有違。況觀之詐欺集團開始使用上開遠東商銀
    帳戶之時間（即98年1 月6 日，詳下述），與被告所稱其於
    96年10月間遺失該帳戶存摺之時間，相隔1 年餘之久，若該
    帳戶存摺係被告遺失，實難想像該拾獲存摺之人會甘冒帳戶
    所有人報警、掛失或取消帳戶之風險，經過1 年餘之久始使
    用該帳戶，由此亦徵詐欺集團應非於被告所述之96年10月間
    拾獲該帳戶存摺，至為灼然。
  (三)再查，於98年1 月6 日前往遠東國際商業銀行文心分行辦理
    上開遠東商銀帳戶之靜止戶復活、印鑑變更及磁條金融卡換
    發晶片金融卡等手續之人，並非被告本人，而係另一真實姓
    名年籍不詳之成年人等情，雖據被告供述在卷，且經證人即
    遠東國際商業銀行文心分行之經辦人員陳俗君於本院中結證
    屬實（見本院卷(一)第92至99頁），並有遠東國際商業銀行99
    年11月25日（99）遠銀詢字第0001630 號函、100 年3 月2
    日（100 ）遠銀詢字第0000269 號函後附申請靜止戶復活、
    印鑑掛失及影像檔等相關資料各1 份在卷可憑（見本院卷(一)
    第48、151 至157 頁）。而細觀上開資料，並比對被告之開
    戶資料（見偵卷第16至19頁）、96年10月15日換發之國民身
    分證影本（見本院卷(一)第45頁）、全民健康保險卡影本（見
    本院卷(一)第116 頁）及被告於本案偵審中之歷次簽名筆跡（
    見偵卷第5 、7 、48，本院卷(一)第33、79頁）等資料，可知
    於98年1 月6 日辦理上開手續所附國民身分證及全民健康保
    險卡上之照片，與卷附被告國民身分證及全民健康保險卡上
    之照片，二者樣貌顯不相同；且於98年1 月6 日辦理上開手
    續所附國民身分證：其「統一編號」等字與「Ｚ000000000
    」等字之間隔，與卷附被告國民身分證上所示二者間之間隔
    ，及全民健康保險卡：其左下方之編號「000000000000」
    ，與卷附被告健康保險卡上所示之編號「000000000000」，
    亦均不相同，另靜止戶復活及印鑑變更申請書上之簽名筆
    跡：其與被告於偵審中之歷次簽名簽名筆跡，單依肉眼比對
    ，亦可判斷二者之運筆特徵並不相同；再加以辦理印鑑變更
    之人，經銀行人員拍攝其影像，其影像檔相片所顯示之人，
    單依肉眼觀之，亦顯非被告本人（見本院卷(一)第157 頁、(二)
    第59頁）。據此，足徵本件詐欺集團應係先派員偽造被告之
    身分證件，並推由一真實姓名年籍不詳之成年人（即該影像
    檔所顯示之人）於98年1 月6 日前往遠東國際商業銀行文心
    分行，佯為被告本人而辦理上開遠東商銀帳戶之靜止戶復活
    、印鑑變更及磁條金融卡換發晶片金融卡等手續無訛。
  (四)惟雖如此，然再細觀於98年1 月6 日辦理上開手續所附國民
    身分證及全民健康保險卡上之內容，亦可知除全民健康保險
    卡左下方之編號與卷附被告健康保險卡上所示之編號不同外
    ，其餘內容則與卷附被告國民身分證及全民健康保險卡上之
    內容，均相一致（少部分因漏印或影印模糊者除外，詳見本
    院卷(一)第152 頁），甚至連國民身分證上之發證日期：「民
    國96年10月15日（中市）換發」等字，竟亦相同；則何以本
    件詐欺集團可以得知被告如此詳細之身分資料，此已難令人
    不疑。再者，現今社會不少為貪念而出售其帳戶供人使用者
    ，詐欺集團僅需付出少許金錢，欲取得可完全操控而無遭掛
    失疑慮之他人帳戶，非屬難事，實難認詐欺集團會選擇一隨
    時有可能遭帳戶所有人掛失之帳戶作為行詐後之收贓工具，
    蓋若詐欺集團行詐後，詐欺所得存入盜用之帳戶，而在款項
    未領出前，存摺或提款卡經帳戶所有人掛失，則詐欺集團豈
    非平白失去其費盡周章所詐得之款項，是衡情詐欺集團應無
    將此涉及行詐成功與否之關鍵置於如此不確定之境地之理。
    質言之，詐欺集團所使用者，乃屬其有把握而可完全掌控之
    帳戶，不可能使用他人遺失之帳戶作為行詐後之收贓工具。
    準此，就本件之情形而言，倘上開遠東商銀帳戶存摺係被告
    遺失，而該拾獲存摺之人又適為需用他人帳戶之詐欺集團，
    此等機率已是微乎其微，更遑論該帳戶存摺縱適為詐欺集團
    所拾獲，然拾獲該存摺之詐欺集團根本無從得知該存摺係何
    時遺失或有無遭帳戶所有人掛失，甚且倘僅拾獲存摺，亦無
    從僅由存摺即可得知此帳戶是否已成為靜止戶，或得知帳戶
    所有人之詳細身分資料，從而，詐欺集團若無法充分掌握上
    開資訊，衡情詐欺集團即無法確保可以順利提領行詐後匯入
    該帳戶之款項，是其自無可能貿然使用拾獲所得之該帳戶。
    參以被告之國民身分證及全民健康保險卡均從未遺失（已據
    被告供承在卷，見本院卷(二)第121 頁），而本件詐欺集團又
    顯然早已明知上開遠東銀行帳戶為靜止戶，始大費周章地派
    員偽造被告之國民身分證及全民健康保險卡，且所偽造之內
    容又與卷附被告國民身分證及全民健康保險卡上之內容大致
    相符（已如前述），嗣再派員於98年1 月6 日前往遠東國際
    商業銀行文心分行，佯為被告本人而辦理上開遠東商銀帳戶
    之靜止戶復活、印鑑變更及磁條金融卡換發晶片金融卡等手
    續；而迨辦理該等手續完畢後，本件詐欺集團更肆無忌憚地
    使用該帳戶至少1 個月（即98年1 月6 日至98年2 月6 日）
    ，且期間除有多次匯款之紀錄外，並有多次臨櫃提領之紀錄
    ，此亦有遠東商業銀行存摺往來名細分戶帳1 份、遠東商業
    銀行取款條3 份附卷足憑（見本院卷(一)第22、23、51、52頁
    ），可見本件詐欺集團顯然絲毫不擔心該帳戶會否遭帳戶所
    有人發現遺失而報警或掛失。是綜觀上情，應足認本件詐欺
    集團已然確認上開遠東商銀帳戶乃屬其有把握而可完全掌控
    之帳戶，而詐欺集團之所以可完全掌控上開遠東商銀帳戶，
    顯係經由被告提供該帳戶存摺及其於96年10月15日換發國民
    身分證後之身分證件資料而來，至為顯然。至本件詐欺集團
    之所以迂迴地採取偽造被告身分證件並派員佯為被告本人而
    辦理上開手續，無非係詐欺集團欲掩飾被告提供該帳戶存摺
    及身分證件資料予渠等之犯行，藉以讓被告放心，並利被告
    於事發後可藉此理由脫罪而已，故此自不足執為被告有利之
    認定。是被告上開所辯，均無非係事後卸飾之詞，並不足採
    。
  (五)再衡諸一般常情，任何人均可辦理金融帳戶存摺使用，如無
    正當理由，實無徵求他人提供存摺使用之理，而存摺亦事關
    個人財產權益之保障，其專有性甚高，除非本人或與本人親
    密關係者，難認有何理由可自由流通使用該存摺，一般人均
    有妥為保管及防止他人任意使用之認識，縱特殊情況偶需交
    付他人使用，亦必深入瞭解用途及合理性，始予提供，且該
    等專有物品如落入不明人士手中，而未加以闡明正常用途，
    極易被利用為與財產有關之犯罪工具，此為吾人依一般生活
    認知所易於體察之常識，而有犯罪意圖者，非有正當理由，
    竟徵求他人提供帳戶，客觀上可預見其目的，係供為某筆資
    金之存入，後再行領出之用，且該筆資金之存入及提領過程
    係有意隱瞞其流程及行為人身分曝光之用意，一般人本於一
    般認知能力均易於瞭解，而本件被告於行為時已近30歲，並
    具有高職學歷及多年之社會工作經驗，足認其心智成熟，對
    於上述情形應有認知。據此，被告既可預見提供上開遠東商
    銀帳戶存摺及其身分證件資料予不明人士使用，將幫助他人
    實施詐欺取財之犯罪，竟仍將該帳戶存摺及其身分證件資料
    提供予真實姓名年籍不詳之成年人使用，則其對於該帳戶供
    他人實施詐欺取財構成犯罪事實之發生，自不違背其本意，
    而足認其有幫助犯詐欺取財罪之不確定故意，至為灼然。
  (六)至被告雖另稱其有正當職業，並提出台中市魚貨搬運業職業
    工會繳費單2 份為證（見本院卷(一)第58頁），且觀之本院向
    財團法人聯合徵信中心調閱被告債信之相關資料（見98年度
    苗簡字第1034號卷第18、19頁），亦可知被告形式上並無債
    信不良之情形。然查，犯罪行為人為何犯罪，有其各自不同
    之犯罪動機及目的，與是否有正當職業及負債與否，並無必
    然之關聯，是本件縱令被告有正當職業且並無負債，亦不足
    以此即否定被告有為本件犯罪之動機存在，況被告提供上開
    遠東商銀帳戶存摺及其身分證件資料予他人之具體利得為何
    ，因其否認犯行，以致無從查知，是否係因其可獲取之利得
    較多，且有詐欺集團配合掩飾其犯行，始令其決定鋌而走險
    ，亦非無可能，故此自亦不足執為被告有利之認定，併此敘
    明。
  (七)綜上所述，本件事證明確，被告之犯行堪以認定，應依法論
    科。
三、論罪科刑：
    按刑法上之幫助犯，係指以幫助之意思，對於正犯資以助力
    ，而未參與實施犯罪之行為者而言（最高法院49年臺上字第
    77號判例意旨參照）。核被告所為，係犯刑法第30條第1 項
    前段、第339 條第1 項之幫助詐欺取財罪。被告係基於幫助
    之犯意而參與實施詐欺取財罪構成要件以外之行為，為幫助
    犯，爰依刑法第30條第2 項之規定，按正犯之刑減輕之。又
    上開假冒台新銀行行員、吳東和警員、刑事警察局林正明隊
    長及臺北地檢署張書華檢察官等人，對於詐欺被害人詹凱宜
    之犯行，有犯意聯絡與行為分擔，為共同正犯（最高法院97
    年度台非字第268 號判決意旨參照）。爰審酌被告提供上開
    遠東商銀帳戶存摺及其身分證件資料予他人，致使詐欺集團
    利用該帳戶作為行詐後收贓之犯罪工具，並使相關犯罪者之
    真實身分難以查緝，而助長此類犯罪，且增加被害人尋求救
    濟之困難，又因詐欺集團難以破獲，以致人民受詐欺之情事
    未能根絕，影響所及，造成人與人之間之信賴感遭受嚴重破
    壞，此對於社會治安、金融秩序及人民之財產權均已產生相
    當嚴重危害，併兼衡被告犯後始終否認犯行，未有悔悟之具
    體表現，且迄亦未賠償被害人詹凱宜所受之損害，並虛耗有
    限之司法資源，暨其素行、生活狀況、智識程度、本身並未
    直接參與本件詐欺取財之構成要件行為、被害人數為1 人及
    被害人詹凱宜遭詐欺之金額甚鉅等一切情狀，量處如主文所
    示之刑，並諭知易科罰金之折算標準，以資儆懲。
據上論斷，應依刑事訴訟法第299 條第1 項前段，刑法第30條第
1 項前段、第2 項、第339 條第1 項、第41條第1 項前段，刑法
施行法第1 條之1 第1 項、第2 項前段，判決如主文。
本案經檢察官張文傑到庭執行職務。
中    華    民    國   100    年    8     月    30    日
                  刑事第一庭    審判長法  官   林信旭
                                      法  官   林卉聆
                                      法  官   林大為
以上正本證明與原本無異。
如不服本判決應於收受判決後10日內向本院提出上訴書狀，並應
敘述具體理由。其未敘述上訴理由者，應於上訴期間屆滿後20日
內向本院補提理由書( 均須按他造當事人之人數附繕本) 「切勿
逕送上級法院」。告訴人或被害人如對本判決不服者，應具備理
由請求檢察官上訴，其上訴期間之計算係以檢察官收受判決正本
之日期為準。
                                      書記官   高雙全
中    華    民    國   100    年    8     月    30    日
附錄論罪科刑法條：
中華民國刑法第30條第1項前段
幫助他人實行犯罪行為者，為幫助犯。
中華民國刑法第339條第1項
意圖為自己或第三人不法之所有，以詐術使人將本人或第三人之
物交付者，處 5 年以下有期徒刑、拘役或科或併科 1 千元以下
罰金。